臺灣臺北地方法院刑事判決　　　　　　　93年度易字第1025號
公　訴　人　臺灣臺北地方法院檢察署檢察官
被　　　告　丙○○
選任辯護人　姚念林律師
　　　　　　馮志剛律師
上列被告因侵占案件，經檢察官提起公訴（93年度偵字第5992號）
，本院判決如下：
    主  文
丙○○意圖為自己不法之所有，而侵占自己持有他人之物，處有
期徒刑壹年陸月。
    事  實
一、丙○○係丁○○○之夫李應臣與前妻所生之長子；民國86年
    4 月23日李應臣逝世，丁○○○等繼承人至銀行提領李應臣
    存款新臺幣（下同）1 千3 百32萬3 千1 百4 元後，丙○○
    即基於意圖為自己不法所有之犯意，以其前曾任職台北市第
    十信用合作社而自告奮勇處理上揭款項。嗣經丁○○○等繼
    承人同意由其保管後，其除交付32萬3 千1 百4 元作為喪葬
    費用外，餘款其中1 千萬元，分成10筆定期存款、每筆1 百
    萬元存入誠泰商業銀行（下稱：誠泰銀行）大同分行，其餘
    3 百萬元存入其同銀行之活期存款帳戶內，且當場簽立憑證
    交予丁○○○。數日後，其他繼承人又將李應臣所有之股票
    變賣所得1 千4 百9 萬3 千2 百73元匯入丙○○中國國際商
    業銀行（下稱：國際商銀）活期儲蓄存款帳號00000000000
    號帳戶保管，丙○○亦如前，就其中1 千萬元存入誠泰銀行
    大同分行10筆定期存款、每筆1 百萬元，另4 百餘萬元則存
    放上揭國際商銀活期帳戶內。嗣上開各筆定期存款到期後，
    丙○○於87年5 月20日先續存誠泰銀行1 筆2 千萬元之定期
    存款，惟旋於同年10月20日解約而存入其誠泰銀行大同分行
    帳號000000000000活期帳戶內，並於同日即自該活期帳戶悉
    數提領2 千萬元，且於代丁○○○等繼承人保管上開共計2
    千7 百餘萬元款項後，並未定期向丁○○○等繼承人報告保
    存情況、利得、展望等，嗣經丁○○○等繼承人查知，丙○
    ○已於89年6 月23日，將上開所有款項私自侵吞花用殆盡。
二、案經丁○○○告訴臺灣臺北地方法院檢察署檢察官偵查起訴
    。
    理  由
一、訊據被告丙○○固坦承被繼承人李應臣之遺產迄今尚未分割
    完畢；而其前曾收受李應臣存款、變賣股票所得共計2 千7
    百餘萬元之款項，並曾以其中1 千萬元清償其所有房屋之貸
    款，所有款項現僅餘10餘萬元等情，惟辯稱：其為長子，需
    管理李氏祭祀公業及祖墳，故繼承人等將現金交其收執，負
    責處理不時之需及被繼承人喪葬費用、李氏祖墳管理之支出
    、其他相關費用等，並得便宜使用、處分，但須作帳備查，
    並俟遺產稅處理完畢後，再併入遺產共同繼承；另被繼承人
    生前曾多次表示，其子即長孫亦得繼承一份產業，是其及長
    子，依被繼承人生前遺願及李氏家族慣例，共有2 份繼承權
    ，若依申報之遺產計算，應繼分共約4 千1 百88萬餘元；且
    其對所管領之現金部分有處分權，並備有帳冊逐筆登載備查
    ，況遺產稅迄今尚未處理完畢，全部遺產亦未分配，何有侵
    占云云。
二、經查，證人丁○○○、甲○○及乙○○於94年3 月2 日本院
    審理時均一致結證供稱：被告對李應臣所留現金並無處分權
    ，該現金需經繼承人之同意始可支出，且當時證人丁○○○
    與被告約定款項之保管期限為1 年；另亦未同意被告長子李
    建宏就李應臣遺產為繼承等語明確。而依卷附之被告於86年
    4 月26日簽發之憑據，其上就該筆1 千3 百餘萬元款項，亦
    係載明「暫代保管」，全無被告「得便宜使用、處分」之記
    載。是上揭款項，按民法第一千一百五十一條：繼承人有數
    人時，在分割遺產前，各繼承人對於遺產全部為公同共有之
    規定，自仍為被繼承人李應臣全體繼承人所公同共有。至就
    另筆李應臣股票變賣所得1 千4 百餘萬元款項，被告固辯稱
    係所謂長孫繼承權，然初不論此並非法律明定之遺產繼承人
    ，且證人丁○○○等於本院審理時亦均否認曾同意被告長子
    得為繼承；縱被告所述為真，然於各繼承人就遺產分割前，
    該款項自亦仍為全體繼承人公同共有，業如前述。況於被繼
    承人李應臣死亡後迄今，其遺產均未完成分割一情，除據證
    人丁○○○於上揭本院審理時證述明確外，亦為被告所不否
    認，則於遺產尚未完成分割前，被告憑何計算其所保管之款
    項中究有若干數額之現金係其所有，而得自由使用、處分？
    被告所辯，實無可採。再查，被告於偵查及本院審理時，已
    自承將上該款項其中1 千萬元用以清償其個人之房屋貸款；
    參以被告於87年10月20日即將其於同年5 月20日所存1 筆2
    千萬元之定期存款解約，並存入其誠泰銀行大同分行帳號00
    0000000000活期存款帳戶，隨於同日以現金提領該2 千萬元
    ，而另一收取上開定存本息之被告誠泰銀行大同分行帳號00
    0000000000帳戶至91年6 月21日止，僅餘3 百94元，至存放
    股票變賣款項餘4 百餘萬元之國際商銀帳號00000000000 帳
    戶，則於89年6 月23日結清，此分別有誠泰銀行大同分行93
    年5 月18日誠泰銀大同字第930058號函及同年12月16日誠泰
    銀大同字第9300141 號函、國際商銀大同分行93年6 月1 日
    中同字第072 號函所附各該帳戶存款往來明細資料在卷可
    稽，是姑不論上揭款項之保管期限究係告訴人等所稱之1 年
    ，或被告所謂「視遺產稅處理完畢」之期間，然本件被繼承
    人之遺產稅尚未處理完畢，而上開款項已全數花用殆盡，顯
    然被告收取上揭款項，非為其他繼承人代為保管，而係意圖
    為自己不法之所有而加以侵占甚明。本件被告之犯行明確，
    實堪認定，應依法論科。至證人戊○○於94年4 月12日本院
    審理時，固附和被告所為辯詞，而證述：大家知道我們環境
    不是很好，說可以先使用1 千3 百餘萬元；至1 千4 百萬元
    該筆，大家同意要給李建宏云云，然證人戊○○為被告之妻
    、李建宏之母，實屬至親，所述難免迴護，且無其他證據足
    資佐證其所言，是尚不足採為被告有利之認定，爰併敘明。
三、核被告所為，係犯刑法第三百三十五條第一項之侵占罪。爰
    審酌被告身為被繼承人李應臣長子、而受其他繼承人之託保
    管數額甚鉅之現金遺產，詎因貪得一己不法之利益，趁保管
    之際將款項花用殆盡，致被繼承人遺產迄今仍未能繳納遺產
    稅，所生危害非輕，及其犯後之態度等一切情狀，並考量公
    訴人具體求處被告有期徒刑1 年6 月，而量處如主文所示之
    刑。
據上論斷，應依刑事訴訟法第二百九十九條第一項前段，刑法第
三百三十五條第一項，罰金罰鍰提高標準條例第一條前段，判決
如主文。
本案經檢察官李鴻維到庭執行職務。
中　　華　　民　　國　　94　　年　　4 　　月　　29　　日
　        　　　　　　　　刑事第十六庭
                              審判長法  官  劉嶽承
                                    法　官　胡宗淦
　　　　　　　　　　　　　　　　    法　官　王幸華
以上正本證明與原本無異
如不服本判決應於送達後10日內向本院提出上訴狀
　　　　　　　　　　　　　　　　    書記官　陳泰寧
中　　華　　民　　國　　94　　年　　5 　　月　　2 　　日
附論罪科刑依據法條：
中華民國刑法第335條
意圖為自己或第 3 人不法之所有，而侵占自己持有他人之物者，
處五年以下有期徒刑、拘役或科或併科 1000 元以下罰金。
前項之未遂犯罰之。
